臺灣彰化地方法院民事判決　100年度訴字第83號
原　　　告　江旻錞
訴訟代理人　李淵源律師
複代理人　　陳淑敏
被　　　告　江和清
被　　　告　江和成
被　　　告　江佩容
兼上列三人
共　　　同
訴訟代理人　江和展
被　　　告　江義禎
被　　　告　江福仁
被　　　告　江俊才
被　　　告　陳清煌
訴訟代理人　陳水綿
被　　　告　江和利
受告知人　　彰化縣永靖鄉農會
法定代理人　邱平舜
受告知人　　彰化縣溪湖鎮農會
法定代理人　陳嘉修
訴訟代理人　王淑貞
上列當事人間請求分割共有物事件，本院於民國100年7月8日言
詞辯論終結，判決如下：
    主      文
兩造共有坐落彰化縣永靖鄉○○段六七二地號、地目旱、面積四
六三一點零伍平方公尺之土地應予分割，其分割方法為：如附圖
（即彰化縣員林地政事務所民國一○○年六月一日字第九七九號
收件、複丈日期一○○年六月九日之土地複丈成果圖）所示編號
１部分、面積壹伍肆點陸玖平方公尺之土地，分歸原告江旻錞
及被告江和展、江和清、江和成、江佩容按原應有部分比例維持
共有取得；編號２部分、面積柒柒壹點捌肆平方公尺之土地，分
歸被告江義禎、江福仁、江俊才按原應有部分比例維持共有取得
；編號３部分、面積柒柒壹點捌肆平方公尺之土地，分歸被告江
和利取得；編號４部分、面積壹伍肆點陸捌平方公尺之土地，
分歸被告陳清煌取得。
訴訟費用由兩造按如附表所示之應有部分比例負擔。
    事實及理由
一、本件被告江義禎、江俊才及江和利等受合法通知，均未於最
    後言詞辯論期日到場， 經核無民事訴訟法第386條各款所列
    情形，爰依原告之聲請就此部分由其一造辯論而為判決。
二、原告主張：
  (一)坐落彰化縣永靖鄉○○段672地號、地目旱、 面積4,631.05
    平方公尺之土地（下稱系爭土地）為兩造所共有，應有部分
    均如附表所示。系爭土地並無訂不分割之期限，亦無物之使
    用目的不能分割之情形，惟因不能協議分割，爰訴請鈞院准
    予強制分割，並請求依原告所提如彰化縣員林地政事務所民
    國（下同）100年6月1日字第979號收件、複丈日期100年6月
    9日之土地複丈成果圖（下稱附圖） 所示之分割方案為分割
    。
  (二)按應有部分有抵押權或質權者，其權利不因共有物之分割而
    受影響。但有下列情形之一者，其權利移存於抵押人或出質
    人所分得之部分：一、權利人同意分割。二、權利人已參加
    共有物分割訴訟。三、權利人經共有人告知訴訟而未參加。
    民法第824條之1第2項定有明文。 查系爭土地之原共有人江
    文連於76年間以其所有系爭土地權利範圍6分之1，向受告知
    人彰化縣永靖鄉農會辦理抵押權設定登記，被告陳清煌於82
    年間以其所有系爭土地權利範圍3分之1，向受告知人彰化縣
    溪湖鎮農會辦理抵押權設定登記，爰依民事訴訟法第65條之
    規定併請求鈞院告知受告知仁人參加訴訟。並聲明：請求判
    決如主文所示。
三、被告江和展、江和清、江和成、江佩容、江福仁及陳清煌等
    之陳述：
  (一)被告江和展、江和清、江和成、江佩容部分：均同意分割，
    且均願意於分割後仍與原告按原應有部分比例維持共有，亦
    同意原告所提如附圖所示之分割方案。
  (二)被告江福仁部分：同意分割，且願意於分割後仍與被告江義
    禎、江俊才按原應有部分比例維持共有，亦同意原告所提如
    附圖所示之分割方案。
  (三)被告陳清煌：同意分割，亦同意原告所提如附圖所示之分割
    方案。
四、被告江義禎、江俊才未於最後言詞辯論期日到場，惟據渠等
    於前言詞辯論期日到場陳述：
    同意分割，且願意於分割後仍與被告江福仁按原應有部分比
    例維持共有，亦同意原告所提如附圖所示之分割方案。
五、被告江和利未於言詞辯論期日到場，亦未提出書狀作何聲明
    或陳述。
六、受告知人彰化縣溪湖鎮農會於100年2月25日言詞辯論期日到
    場陳述：同意系爭土地之分割，其抵押人係被告陳清煌，請
    求將抵押人設定之抵押權於分割後移載於抵押人取得之土地
    。
七、得心證之理由：
  (一)按各共有人，除法令另有規定外，得隨時請求分割共有物。
    又共有物之分割方法，不能協議決定者，法院得因任何共有
    人之聲請，命以原物分配於各共有人。共有人相同之數不動
    產，除法令另有規定外，共有人得請求合併分割。民法第82
    3條第1項前段及第824條第2項第1款、第5項分別定有明文。
    又「每宗耕地分割後每人所有面積未達○．二五公頃者，不
    得分割。但有下列情形之一者，不在此限：一、‧‧‧‧‧
    四、本條例中華民國89年1月4日修正施行前之共有耕地，得
    分割為單獨所有。五、‧‧‧‧‧。」，農業發展條例第16
    條第1項第4款定有明文。又依農業發展條例第16條第1項第4
    款規定申辦分割之共有耕地，部分共有人於本條例修正後，
    移轉持分土地，其分割後，土地宗數未超過修正前共有人數
    者，得申請分割。此經內政部於耕地分割執行要點第12點頒
    訂甚明。本件系爭土地為兩造所共有，各共有人之應有部分
    詳如附表所示，且除原告與被告江和利係於農業發展條例89
    年1月4日修正施行後由部分共有人以贈與之原因移轉持分土
    地而取得系爭土地之應有部分外，其餘被告均係於農業發展
    條例89年1月4日修正施行前即共有系爭土地，又系爭土地並
    無因物之使用目的不能分割之情事，或契約訂有不分割之期
    限，兩造間就分割方法不能達成分割協議等事實，業據原告
    提出土地登記第二類謄本、地籍圖謄本等件在卷為憑，並為
    被告等所不爭執，原告之主張自堪信為真實。從而，原告依
    據上開規定請求裁判分割系爭土地，洵屬正當，應予准許。
  (二)次按定共有物分割之方法，固可由法院自由裁量，但仍應斟
    酌各共有人之意願、共有物之性質、價格、分割前之使用狀
    態、經濟效用、分得部分之利用價值及全體共有人之利益等
    有關情狀，定一適當公平之方法以為分割。又分割共有物，
    以消滅共有關係為目的，法院裁判分割共有物土地時，除因
    該土地內部分土地之使用目的不能分割或部分共有人仍願維
    持其共有關係，應就該部分土地不予分割或准該部分共有人
    成立新共有關係外，應將土地分配於各共有人單獨所有（
    最高法院96年度台上字第108號民事裁判參照）。經查：系
    爭土地之北半部自西向東依序由被告江和利種植之水稻田、
    被告江義禎、江福仁、江俊才共同種植之番石榴園、原告及
    被告江和展、江和清、江和成、江佩容所有之磚造平房（現
    廢置中）、占耕田地（現廢耕中）分別占用，系爭土地之南
    半部則全部由被告陳清煌占耕（現廢耕中），
    系爭土地係以共有人自行留設往東之通路向東北角連接不知
    名小巷道，再經由竹後巷對外取得聯絡，其北面、西面、南
    面均為訴外人之田地，均無法對外取得聯絡，此經本院會同
    彰化縣員林地政事務所測量人員勘驗明確，並有本院100年
    3月31日勘驗測量筆錄、現場草圖、彰化縣員林地政事務所
    100年4月7日員地二字第1000002037號函覆之土地複丈成果
    圖附卷可稽。本院審酌原告所提如附圖所示之分割方案，各
    共有人所分得之土地坐落位置與系爭土地之使用現狀大致相
    符，且除被告江和利以外之其餘被告均同意原告所提該分割
    方案，至被告江和利則自始未到庭陳述任何意見，亦未據提
    出其他分割方案，故本院審酌系爭土地之使用現狀、利用價
    值、顧及均衡原則、兩造之應有部分比例、共有人之意願、
    分割後之整體形狀暨經濟效益等一切情狀，認採取原告所主
    張如附圖所示之分割方法予以分割，尚屬適當、公允，爰諭
    知系爭土地之分割方法如主文第一項所示。
  (三)末按應有部分有抵押權或質權者，其權利不因共有物之分割
    而受影響。但有下列情形之一者，其權利移存於抵押人或出
    質人所分得之部分：一、權利人同意分割。二、權利人已參
    加共有物分割訴訟。三、權利人經共有人告知訴訟而未參加
    ，民法第824條之1第2項定有明文。 又訴訟之結果，於第三
    人有法律上利害關係者，法院得於第一審或第二審言詞辯論
    終結前相當時期，將訴訟事件及進行程度以書面通知該第三
    人。前項受通知人得於通知送達後五日內，為第242條第1項
    之請求。第1項受通知人得依第58條規定參加訴訟者， 準用
    前條之規定，民事訴訟法第67條之1亦有明文。 經查：被告
    江和利就系爭土地所有之應有部分6分之1設定本金最高限額
    新台幣（下同） 960,000元之抵押權予受告知人彰化縣永靖
    鄉農會，被告陳清煌就系爭土地所有之應有部分3分之1設定
    本金最高限額 4,800,000元之抵押權予受告知人彰化縣溪湖
    鎮農會，本院依原告之聲請於訴訟中對上揭抵押權人告知訴
    訟，有本院送達證書附卷可佐，惟受告知人均未聲明參加訴
    訟，僅受告知人彰化縣溪湖鎮農會於100年2月25日言詞辯論
    期日到場陳述其同意系爭土地之分割，依上開法條規定，抵
    押權人彰化縣永靖鄉農會、彰化縣溪湖鎮農會於系爭土地上
    各就被告江和利所有應有部分6分之1、被告陳清煌所有應有
    部分3分之1所設定之抵押權，自應移存於被告江和利、陳清
    煌分割後所分得之部分，併予敘明。
八、訴訟費用負擔之依據： 民事訴訟法第78條、第80條之1、第
    85條第1項但書。
中    華    民    國   100    年    7     月    22    日
                        民事第二庭法  官  邱月嬌
以上正本係照原本作成。
如對本判決上訴，須於判決送達後20日內向本院提出上訴狀。如
委任律師提起上訴者，應一併繳納上訴審裁判費。
中    華    民    國   100    年    7     月    22    日
                                  書記官  林怡吟
       附     表  ：
       ┌──────────────────┐
       │坐落彰化縣永靖鄉○○段672地號、地目 │
       │旱、面積4,631.05 平尺公尺之土地     │
       ├────────┬─────────┤
       │ 共 有 人 姓 名 │  應  有  部  分  │
       ├────────┼─────────┤
       │  江  和  展    │     24分之1      │
       ├────────┼─────────┤
       │  江  和  清    │     24分之1      │
       ├────────┼─────────┤
       │  江  和  成    │     24分之1      │
       ├────────┼─────────┤
       │  江  佩  容    │     24分之1      │
       ├────────┼─────────┤
       │  江  義  禎    │     15分之1      │
       ├────────┼─────────┤
       │  江  福  仁    │     15分之1      │
       ├────────┼─────────┤
       │  江  俊  才    │     30分之1      │
       ├────────┼─────────┤
       │  陳  清  煌    │      3分之1      │
       ├────────┼─────────┤
       │  江  和  利    │      6分之1      │
       ├────────┼─────────┤
       │  江  旻  錞    │     24分之4      │
       └────────┴─────────┘